臺北高等行政法院判決　　　　　　　　　　　　　　九十二年度訴字第四五四０號
　　　　　　　　　　　　　　　.
　　原　　　告　坡心商業股份有限公司
　　代　表　人　甲○○
　　訴訟代理人　戊○○
　　被　　　告　臺北市政府工務局
　　代　表　人　陳威仁（局長）
　　訴訟代理人　乙○○
　　　　　　　　丁○○
　　　　　　　　丙○○
右當事人間因身心障礙者保護法事件，原告不服台北市政府中華民國九十二年八月十
三日府訴字第０九二一六九五二八００號訴願決定，提起行政訴訟。本院判決如左：
　　主  文
原告之訴駁回。
訴訟費用由原告負擔。
　　事  實
一、事實概要：原告所有門牌號碼本市○○區○○街八十五、八十七號地下一樓至地
    上八樓建築物，領有被告核發八八使字第０三二七號使用執照，原核准用途地下
    二樓為防空避難室兼停車場、地下一樓至地上二樓為零售市場、地上三樓至地上
    八樓為一般事務所，依該建築物使用執照核准平面圖，該建物設有無障礙電梯一
    座，通達地下二樓至地上八樓。嗣因原告與訴外人忠冠建設開發股份有限公司 (
    下簡稱忠冠公司)發生產權、財務糾紛，前開無障礙電梯通達地下樓部分關閉，
    經被告先後以九十一年十月十五日北市工建字第０九一五四三八九０００號函及
    九十一年十一月七日北市工建字第０九一三二八四０五００號函請原告應妥為善
    盡所有權人及管理人之權利義務，使無障礙昇降設備通達地下樓，俾便市民方便
    出入進出使用坡心市場，惟原告仍未改善。嗣被告以原告違反身心障礙者保護法
    第五十六條第三項規定，依同法第七十一條第一項規定，以九十二年二月二十一
    日北市工建字第０九二三０三四０三００號函處原告新臺幣 (下同)六萬元罰鍰
    ，並請立即改善。原告不服，提起訴願經決定駁回後，遂提起本件行政訴訟。原
    告未於言詞辯論期日到場，僅於準備程序期間到場為聲明、陳述。
二、兩造聲明：
　　(一)原告聲明：訴願決定及原處分均撤銷。
　　(二)被告聲明：駁回原告之訴。
三、兩造之爭點：原告有無改善前開建築物之無障礙設備與設施之義務？
　  (一)原告主張之理由：
      按人民違反法律上之義務而應受行政罰之行為，法律無特別規定時，雖不以出
      於故意為必要，仍須以過失為其責任條件，司法院大法官會議釋字第二七五號
      釋示在案。本件原核准無障礙電梯，固係登記原告公司為所有權人，但其實際
      管理機關係為忠冠建設開發股份有限公司，有中國菱電股份有限公司之函可證
      。既該系爭電梯由忠冠建設公司管理，其發生違反身心障礙者保護法事件之情
      事者，應由管理機關負責，與所有權人無關。換言之，原告並無故意或過失之
      可歸責之事由。
　　(二)被告主張之理由：
      1.本件係由原告向被告承租土地而興建系爭建築物「坡心市場大樓」，並領有
        被告核發八八使字第０三二七號使用執照，原核准用途之地下一樓至地上二
        樓為零售市場，係供公眾使用之建築物，該建物設有無障礙電梯一座，通達
        地下二樓至地上八樓。嗣因原告與訴外人忠冠公司之產權糾紛，致前開無障
        礙電梯通達地下樓部分關閉，經被告先後於九十一年十月十五日及同年一年
        十一月七日函請原告應妥為善盡所有權人及管理人之權利義務，使該無障礙
        昇降設備通達地下樓，俾便市民方便出入使用坡心市場。惟經被告於九十二
        年一月十五日勘查現場，發現該無障礙電梯內裝控制器，使得未持有控制卡
        之不特定人含身心障礙者，無法利用昇降設備即搭乘無障礙電梯進出系爭建
        築物，被告乃以原告違反身心障礙者保護法笫五十六條第三項規定，依同法
        第七十一條規定，裁處告所有權人即原告幣六萬元整罰鍰並命立即改善，並
        無違誤。
      2.原告雖稱由忠冠公司控管該電梯之運作事宜，且由該公司委託中國菱電股份
        有限公司作電梯定期維護保養工作，而認忠冠公司為系爭電梯實際管理機關
        等語。查被告並未認原告為系爭電梯之管理機關負責人，而係認為原告為地
        下一層之所有權人，其應負有建築法之法定義務與責任，並應依身心障礙者
        保護法所規範之意旨提供無障礙設施供人使用，不得有濫權或限制等妨礙公
        益之舉。又按「投資興建坡心零售市場契約書」第七條、第九條、第十條等
        規定，有關系爭建築物之市場管理及營運概由乙方即原告負責，原告既為系
        爭建築物所有權人，自應管理系爭建築物之各項設施符合規定並維護系爭無
        障礙昇降設備之合法使用，又原告亦可規劃其他便於各類身心障礙者行動與
        使用之設施及設備，故尚不得以無法管理為由主張免責，從而被告自得依法
        科行政處分之相對人以行政責任。
　　理  由
一、原告經合法通知，未於言詞辯論期日到場，核無行政訴訟法第二百十八條準用民
    事訴訟法第三百八十六條各款所列之情事，爰依被告之聲請，由其一造辯論而為
    判決，合先敘明。
二、按「各項新建公共建築物、活動場所及公共交通工具，應規劃設置便於各類身心
    障礙者行動與使用之設施及設備。未符合規定者，不得核發建築執照或對外開放
    使用。…第一項已領建築執照或對外開放使用之公共建築物、活動場所及公共交
    通工具，其無障礙設備與設施不符合前項規定或前項規定修正後不符合修正後之
    規定者，各級目的事業主管機關應令其所有權人或管理機關負責人改善。」「違
    反第五十六條第三項規定未改善或未提具替代改善計畫或未依核定改善計畫之期
    限改善完成者，除應勒令停止其使用外，處其所有權人或管理機關負責人新臺幣
    六萬元以上三十萬元以下罰鍰，並限期改善；…」身心障礙者保護法第五十六條
    第一項、第三項前段及第七十一條第一項前段分別定有明文。
三、經查，原告向台北市政府承租土地興建台北市○○區○○街八十五、八十七號地
    下一樓至地上八樓建築物，領有被告核發八八使字第０三二七號使用執照，原核
    准用途地下二樓為防空避難室兼停車場、地下一樓至地上二樓為零售市場、地上
    三樓至地上八樓為一般事務所，屬公共場所，依其使用執照核准平面圖設有無障
    礙電梯一座，通達地下二樓至地上八樓，原告並於其所有地下一樓至地上二樓經
    營「坡心市場」，出入人數眾多，惟因原告與訴外人忠冠公司之產權財務糾紛，
    忠冠公司關閉前開無障礙電梯因通達地下樓部分，致身心障礙者無法利用該電梯
    進出地下一樓之市場，經被告先後於九十一年十月十五日及同年十一月七日函請
    原告妥為善盡所有權人及管理人之權利義務，使該無障礙昇降設備通達地下樓，
    俾市民方便出入使用坡心市場。嗣經被告於九十二年一月十五日會同其他相關單
    位勘查現場結果，發現該無障礙電梯內裝控制器，使得未持有控制卡之不特定人
    含身心障礙者，無法利用昇降設備即搭乘無障礙電梯進出該建築物等情，有前開
    建築物使用執照存根、平面圖、建物登記簿謄本、投資興建坡心零售市場契約書
    、被告九十一年十月十五日北市工建第0000000000００號函、九十一
    年十一月七日北市工建字第０九一三二八四０五００號函及九十二年一月十五日
    會勘紀錄附原處分卷可稽，並為兩造所不爭，堪信為真實。故被告審認原告為前
    開公共建築物「坡心市場」之所有權人及管理人，未依其命令改善該建築物之無
    障礙電梯，使身心障礙者得利用該設施進出市場，違反首揭身心障礙者保護法第
    五十六條第三項規定，乃依同法第七十一條前段規定，裁處原告罰鍰，並命其立
    即改善，於法並無不合。
四、原告起訴雖辯稱：本件原核准之無障礙電梯，固係登記原告公司為所有權人，但
    其實際管理機關為忠冠公司，因該公司在電梯設卡而無法出入，自應由該公司負
    責，核與所有權人無涉，原告亦無故意或過失之可歸責之事由云云。惟按，已對
    外開放使用之公共建築物，如其無障礙設備與設施不符合規定，應由該建築物之
    所有權人或管理機關負責人改善，此觀諸首揭身心障礙者保護法第五十六條第三
    項規定甚明。原告既為前開公共建築物之所有權人並經營「坡心市場」，自負有
    維護改善該公共建築物之無障礙昇降設備符合規定使用之責，原告執稱該建築物
    之無障礙電梯係由訴外人忠冠公司管理，應由管理該電梯之忠冠公司負責云云，
    顯有誤解法令。又原告除得改善前開無障礙昇降設備得供身心障礙者出入使用外
    ，亦可規劃其他便於各類身心障礙者行動與使用之設施及設備，俾符合前揭身心
    障礙者保護法之規定，尚不得以忠冠公司占用前開電梯並設卡管制，其無法管理
    而卸免其責，故原告辯稱其並無應受行政罰之可歸責事由云云，亦無足取。
五、從而，原處分於法並無違誤，訴願決定予以維持，亦無不合。原告仍執前詞訴請
    撤銷，為無理由，應予駁回。
據上論結，本件原告之訴為無理由，爰依行政訴訟法第九十八條第三項前段、第二百
十八條、民事訴訟法第三百八十五條第一項前段，判決如主文。
中　　　華　　　民　　　國　　九十三　　年　　　七　　　月　　 十四 　　日
                         臺 北 高 等 行 政 法 院   第 一 庭
                                       　　 審 判 長 法  官　徐瑞晃
                                       　　          法  官　吳慧娟
                                               　　  法  官　蕭惠芳
右為正本係照原本作成。
如不服本判決，應於送達後二十日內，向本院提出上訴狀並表明上訴理由，如於本判
決宣示後送達前提起上訴者，應於判決送達後二十日內補提上訴理由書（須按他造人
數附繕本）。
中　　　華　　　民　　　國　　九十三　　年　　　七　　　月　　 十四 　　日
            　　　　　　　　　　　　　　 　          書記官　李淑貞
